臺灣士林地方法院民事判決　　　　　　　　　　　　　九十三年度訴字第四九二號
　　原　　　告　甲○○
　　訴訟代理人　郭方桂律師
　　被　　　告　興亞太有限公司
　　法定代理人　乙○○
右當事人間返還不當得利事件，本院於民國九十三年九月十六日言詞辯論終結，判決
如左：
    主    文
原告之訴及假執行之聲請均駁回。
訴訟費用由原告負擔。
    事實及理由
一、原告起訴主張：被告前積欠訴外人劉德明新台幣（以下同）一百八十萬元，經原
    告將其所執有以訴外人愛龍有限公司（以下稱愛龍公司）名義所簽發、金額合計
    為一百八十萬元之本票（以下稱系爭本票）交付劉德明，而為被告清償被告對劉
    德明所負借款債務，被告對劉德明所負債務於一百八十萬元之範圍內因此消滅，
    此已經鈞院九十二年度訴字第一零八三號民事判決認定屬實。又愛龍公司主張原
    告以系爭本票交付劉德明之行為，侵害該公司權益而起訴請求原告給付損害賠償
    ，亦經鈞院以九十二年度訴字第六九六號民事判決命原告給付確定。而被告因原
    告所為交付系爭本票予劉德明，而為其清償債務之行為，受有債務消滅之利益，
    並無法律上之原因，而原告因此受有對愛龍公司負損害賠償責任及喪失系爭本票
    占有與票據權利之損害，為此依據民法第一百七十九條規定，請求被告返還不當
    得利等語，並聲明求為判決：(一)被告應給付原告一百八十萬元，及自民國九十二
    年五月二十七日起至清償日止，按年息百分之五計算之利息。(二)請准原告以現金
    或同額之第一商業銀行可轉讓定期存單為被告供擔保後，得假執行。
二、被告則以：愛龍公司前對原告請求損害賠償，係以其與被告為不同人格者，原告
    未經該公司同意擅自以其名義簽發本票，致該公司受有損害為理由，並獲勝訴判
    決，與原告是否代償被告對劉德明所負債務無關。而民法第一百七十九條前段所
    定不當得利，必以受利益與受損害間有因果關係始足以當之，本件縱認被告受有
    利益，原告亦未因此受有損害，其所主張之損害係因鈞院判決所生，與被告所受
    利益不具同一性，況劉德明於另案訴訟中亦主張原告清償不生效力，被告並未因
    此受益，可知原告主張非有理由云云置辯，並聲明求為判決：(一)原告之訴駁回。
    (二)如受不利益判決，願供擔保請准免予假執行。
三、查原告將其原執有之以愛龍公司名義所簽發、合計金額為二百八十萬元之本票六
    紙交付劉德明，其中一百八十萬元為被告、一百萬元為愛龍公司清償對劉德明所
    負借款債務，該等本票均經劉德明讓與第三人施慶泉後提示兌現，被告對劉德明
    所負一百八十萬元借款債務因此消滅。嗣後劉德明雖以本院九十二年度訴字第一
    ０八三號事件，訴請被告清償債務一百八十二萬元，然經確定判決認定於一百八
    十萬元之範圍內，因原告交付系爭本票而清償，故被告所欠一百八十萬元之債務
    消滅。嗣愛龍公司另以原告有盜用該公司印章簽發包含系爭本票在內票據之行為
    ，起訴請求原告給付損害賠償，經本院九十二年度訴字第六九六號確定判決，認
    定原告擅以愛龍公司名義所簽發之系爭本票交付劉德明，為被告公司清償對劉德
    明所負債務，為侵權行為，應賠償愛龍公司一百八十萬元，及自九二年五月二十
    七日起至清償日止，按週年利率百分之五計算之利息等情，為兩造所不爭執，且
    有本院九十二年度訴字第六九六號、九十二年度訴字第一０八三號民事判決（見
    本院卷第十頁以下）附卷可按，並經本院調取上開案卷及臺灣高等法院九十二年
    度上字第九一八號卷宗查核屬實，均堪認為真實。
四、原告主張其交付所執有以愛龍公司名義簽發之系爭本票為被告清償債務，被告受
    有債務消滅之利益，且無法律上之原因，而原告因此喪失系爭本票之占有及票據
    權利而受有損害，本於民法第一百七十九條規定，求為判決如訴之聲明等情，被
    告則以前開情詞置辯。惟按「無法律上之原因而受利益，致他人受有損害者，應
    返還其利益。」，民法第一百七十九條前段固有明文。又民法第一百七十九條規
    定之不當得利，凡無法律上之原因，而一方受利益，致他方受損害，即可成立，
    至損益之內容是否相同，及受益人對於受損人有無侵權行為，可以不問。被上訴
    人為上訴人清償債務，縱非基於上訴人之委任，上訴人既因被上訴人之為清償，
    受有債務消滅之利益，上訴人又非有受此利益之法律上原因，自不得謂被上訴人
    無不當得利之返還請求權。最高法院亦著有二十八年度上字第一八七二號號、六
    十五年度台再字第一三八號判例可資參照。然不當得利之法律關係，務需具備一
    方受有利益而他方受有損害，且雙方損益間有因果關係，並無法律上之原因等要
    件，始行成立。如當事人損害與受益間無因果關係，縱有其他法律關係致生各方
    損益之事實，受損人亦無從逕依不當得利法律關係，請求受益人返還所受利益。
    本件原告前持所執有以愛龍公司為發票人之系爭本票交付劉德明，而為被告清償
    債務，原告前開為被告清償債務之行為，雖無任何法律上之原因，而為被告所自
    認（見本院卷第三十頁），且被告債務因此消滅而受有利益。惟原告原占有系爭
    本票，依其在另案損害賠償訴訟中陳明，係本於其為愛龍公司所屬集團副總裁之
    地位，業據本院調取九十二年度訴字第六九六號案卷查核屬實，是其占有並非為
    自己之利益而占有，即非屬合法取得票據權利而占有，原告縱因交付系爭本票與
    劉德明以清償被告積欠債務，亦未有占有利益或票據權利喪失之損害可言，其所
    主張有此部分損害，尚有未合。又原告因擅自將系爭本票交付劉德明為被告清償
    債務，嗣經劉德明再讓予施慶泉提示兌現，以致愛龍公司受有損害，經前開另案
    損害賠償事件判決原告應賠償愛龍公司一百八十萬元，及自九十二年五月二十七
    日起至清償日止，按年息百分之五計算之利息而確定，即原告因此對愛龍公司負
    有損害賠償義務，雖不能認為無損害，但其此部分損害，乃源於原告逾越職務範
    圍而無權處分系爭本票所致，屬原告與愛龍公司間內部之法律關係，與被告無涉
    ，無論依據直接或非直接因果關係加以判斷，均不能認為雙方損益間有因果關係
    存在，是原告主張其有此需負損害賠償債務之損害事實，而認與被告所受債務消
    滅利益間有因果關係，進而主張依據不當得利之法律關係而為請求，亦屬無據，
    被告抗辯上情，洵屬可採。
五、從而，本件原告依據民法第一百七十九條規定，請求被告給付一百八十萬元，及
    自九十二年五月二十七日起至清償日止，按週年利率百分之五計算之遲延利息，
    為無理由，應予駁回。原告之訴既經駁回，所為假執行之聲請亦失所附麗，原併
    予駁回之。
六、據上論結，原告之訴為無理由，依民事訴訟法第七十八條，判決如主文。
中　　　華　　　民　　　國　　九十三　　年　　　九　　　月　　三十　　　日
                                        臺灣士林地方法院民事第一庭
                                            法      官  蕭錫証
右為正本係照原本作成。
如對本判決上訴須於判決送達後廿日內向本院提出上訴狀。
中　　　華　　　民　　　國　　九十三　　年　　　十　　　月　　　六　　　日
                                            法院書記官  林令令
